【裁判字號】    99,交抗,259
【裁判日期】    990630
【裁判案由】    聲明異議
【裁判全文】
臺灣高等法院高雄分院刑事裁定         99年度交抗字第259號
抗  告  人  交通部公路總局高雄區監理所屏東監理站
代  表  人  甲○○
受  處分人  乙○○
上列抗告人因受處分人違反道路交通管理處罰條例聲明異議案件
，不服臺灣屏東地方法院中華民國99年5 月20日裁定（99年度交
聲字第130 號；原處分機關案號：交通部公路總局高雄區監理所
屏東監理站民國99年3 月25日屏監違字第裁82-V00000000號），
提起抗告，本院裁定如下：
    主  文
抗告駁回。
    理  由
一、抗告意旨略以：緩起訴乃附條件的不起訴處分，亦即是不起
    訴處分的一種，此觀諸刑事訴訟法第256 條規定自明。檢察
    官為緩起訴處分時依刑事訴訟法第253 條之2 第1 項規定對
    被告所為之指示及課予之負擔，係一種特殊的處遇措施，並
    非刑罰；因此，刑事案件經檢察官為緩起訴處分確定後，宜
    視同不起訴處分確定，依行政罰法第26條第2 項規定，得依
    違反行政法上義務規定裁處之，此經法務部行政罰法諮詢小
    組第1 次會議作成結論函釋在案。本案受處分人因酒後駕車
    違規之事實，同時觸犯刑事法律及違反行政法上義務，刑事
    部分經檢察官緩起訴處分確定，受處分人並已依緩起訴處分
    命令履行100 小時之義務勞動，然其提供義務勞務之性質與
    本案處分所為罰鍰、吊扣駕照及施以道安講習等裁罰種類尚
    屬有異，依上開法務部會議紀錄及交通部95年7 月17日交路
    字第0950006986號函釋，自仍應有行政罰法第26條第2 項規
    定之適用。原裁定將罰鍰部分撤銷，諭知不罰，於法尚有未
    恰，應請撤銷原裁定，更為適法之裁定云云。
二、按行政罰法第26條第1 項，一行為同時觸犯刑事法律及違反
    行政法上義務規定者，依刑事法律處罰之。但其行為應處以
    其他種類行政罰或得沒入之物而未經法院宣告沒收者，亦得
    裁處之。此條項係為一事不二罰之明文立法，究其立法目的
    ，乃在於一行為同時觸犯刑事法律及違反行政法上義務規定
    時，由於刑罰與行政罰同屬對不法行為之制裁，而刑罰之懲
    罰作用較強，故依刑事法律處罰，即足資警惕時，即無一事
    二罰而再處行政罰之必要，且刑事法律處罰，由法院依法定
    程序為之，較符合正當法律程序，應予優先適用。但罰鍰以
    外之沒入或其他種類行政罰，因兼具維護公共秩序之作用，
    為達行政目的，行政機關仍得併予裁處，故為第1 項但書規
    定。亦即，一行為同時觸犯刑事法律及違反行政法上義務規
    定時，由於刑罰與行政罰同屬對不法行為之制裁，而刑罰之
    懲罰作用較強，故依刑事法律處罰，即足資警惕時，實無再
    重複處行政罰之必要。但罰鍰以外之沒入或其他種類行政罰
    ，因兼具維護公共秩序之作用，為達行政目的，行政機關仍
    得併予裁處。另按同條第2 項規定，前項行為如經不起訴處
    分或無罪、免訴、不受理、不付審理之裁判確定者，得依違
    反行政法上義務規定裁處之。亦即行為人之同時觸犯刑事法
    律及行政法上義務之行為，若已經刑事部分為不起訴處分、
    無罪、免訴、不受理、不付審理之裁判確定者，則無上開立
    法理由所述行為已受刑事處罰，不應就同次行為而受2 次處
    罰之情形。惟行政罰法第26條第2 項所謂「行為如經不起訴
    處分或無罪、免訴、不受理、不付審理之裁判確定者」之意
    涵為何？是否包括檢察官以一定負擔為條件所為之緩起訴處
    分在內？按：1.依文義解釋，行政罰法第26條第2 項僅明文
    列舉得再為行政裁罰之事由僅有不起訴處分、無罪、免訴、
    不受理、不付審理裁判確定之五種類型，且無概括條款規定
    其他得與上述五種刑事裁定等量齊觀之類型，是基於明示其
    一排斥其他之法理，不應擴張解釋包含緩起訴處分確定之類
    型。2.依據緩起訴處分制度之本質，為介於起訴及微罪職權
    不起訴間之緩衝制度設計，其具體效力依刑事訴訟法第260
    條規定，於緩起訴處分期間屆滿未經撤銷者，非有同條第1
    款或第2 款情形之一不得對於同一案件再行起訴，即學理上
    所稱實質確定力，足見在緩起訴期間內，尚無實質確定力可
    言（最高法院94年臺非字第215 號判例、95年度臺非字第28
    4 號判決意旨參照），故觸犯刑事法律之犯罪行為符合緩起
    訴要件者，雖經檢察官為緩起訴處分而暫緩起訴，然仍係認
    被告有犯罪嫌疑，始予暫緩起訴，並得課被告以一定之負擔
    或指示，此與不起訴處分係因犯罪嫌疑不足或其他原因，不
    得附條件或負擔，仍顯有不同，故緩起訴處分與不起訴處分
    之性質有異，行政罰法第26條第2 項並未明列緩起訴處分，
    自不宜擴張解釋。3.依附負擔之緩起訴處分對受處分人產生
    之法律效果，檢察官依刑事訴訟法第253 條之2 第2 項規定
    為緩起訴處分，課以被告金錢給付、勞務提供及處遇措施者
    ，此等處分名義上雖非刑罰，仍是一種特殊的處遇措施，性
    質上已係實質的制裁，造成被告財產減少、自由及人性尊嚴
    限制或義務增加等權利生不利的影響，是此類「特殊的處遇
    措施」性質上當屬干預人民自由之處分，實與刑事制裁無異
    。足見行政罰法第26條第2 項所謂未處以刑事處罰之意涵，
    並不包括檢察官以一定負擔為條件而對受處分人所為之緩起
    訴處分，至為明確。
三、經查，本案受處分人乙○○於民國97年3 月6 日22時35分許
    ，騎乘車牌號碼PKC-676 號重型機車，在屏東縣潮州鎮○○
    ○道，因有汽車駕駛人酒精濃度超過規定標準之違規事實，
    為警掣單舉發，嗣原處分機關即交通部公路總局高雄區監理
    所屏東監理站認受處分人上開情形，違反道路交通管理處罰
    條例第35條第1 項第1 款規定，裁處罰鍰新臺幣（下同）4
    萬5000元、吊扣駕駛執照12個月及施以道路交通安全講習之
    處分。而本件受處分人因上開酒後駕車案件，並經臺灣屏東
    地方法院檢察署檢察官於以97年度偵字第4263號為緩起訴處
    分，緩起訴期間為1 年，並應向指定之公益團體、地方自治
    團體或社區提供100 小時之義務勞動，上開緩起訴處分期間
    ，業於98年6 月17日期滿未據撤銷等情，有臺灣高等法院被
    告前案紀錄表、臺灣屏東地方法院檢察署檢察官97年度偵字
    第4263號緩起訴處分書在卷可稽（見原審卷第10至11頁），
    故該緩起訴處分業已確定，足可認定。是依上開規定及說明
    ，受處分人對於其酒精濃度超過規定標準而駕駛動力交通工
    具之違規行為已受刑事處罰，自無再依行政罰法第26條第2
    項處以行政罰鍰之必要。
四、原裁定因認原處分機關未考量上情，仍科處受處分人罰鍰4
    萬5000元，即有違誤，受處分人就此部分聲明異議，為有理
    由，而撤銷原機關該部分之處分，並為不罰之諭知。並以原
    處分裁處受處分人吊扣駕照12個月部分，已於98年8 月17日
    執行完畢，受處分人並已參加道路交通安全講習，有違反道
    路交通管理事件裁決書、機車駕照基本資料在卷可佐（見原
    審卷第7 、11頁），是此部分自不在本案審理及撤銷之範圍
    內。另以：道路交通管理處罰條例第35條第8 項固定有汽車
    駕駛人經裁判確定處以罰金低於該條例第92條所訂最低罰鍰
    基準規定者，應依該條例裁決繳納不足最低罰鍰部分之規定
    。惟檢察官以緩起訴命被告向指定之公益團體、地方自治團
    體或社區提供義務勞務，與道路交通管理處罰條例第35條第
    8 項因違反道路交通安全規定之行政法上義務而裁判確定處
    以「罰金」，其性質迥然不同，並無所謂差額可言，亦無適
    用該條例之可能。並敘明：復交通部95年7 月17日交路字第
    0950006986號函釋固認為汽車駕駛人酒後駕車之行為，於受
    緩起訴處分後，仍得再予行政裁罰，惟按法官依據法律獨立
    審判，為憲法第80條所明定，且依司法院大法官會議釋字第
    137 號、216 號解釋意旨，各機關依其職掌就有關法規為釋
    示之行政命令，法官於審判案件時，固可予以引用，但仍得
    依據法律，表示適當之不同見解，並不受其拘束。經核原裁
    定並無不合，抗告意旨仍執前詞提起抗告，而指摘原裁定不
    當，為無理由，應予駁回。
五、據上論結，應依道路交通案件處理辦法第26條，刑事訴訟法
    第412 條，裁定如主文。
中    華    民    國    99    年    6     月    30    日
                刑事第六庭  審判長法  官  王憲義
                                  法  官  簡志瑩
                                  法  官  邱永貴
以上正本證明與原本無異。
不得再抗告。
中    華    民    國    99    年    6     月    30    日
                                  書記官  鄭翠芬

司法院資訊處製作；財團法人民間司法改革基金會備份。
